【裁判字號】    98,訴,181
【裁判日期】    980526
【裁判案由】    偽造有價證券等
【裁判全文】
臺灣桃園地方法院刑事判決               98年度訴字第181號
公  訴  人  臺灣桃園地方法院檢察署檢察官
被      告  乙○○
選任辯護人  陳文雄律師
上列被告因偽造有價證券等案件，經檢察官提起公訴（96年度偵
字第30542號），本院判決如下：
    主  文
乙○○教唆意圖供行使之用，而偽造有價證券，處有期徒刑肆年
。如附表所示之本票壹紙上關於偽造「甲○○○」為發票人部分
，沒收。
    事  實
一、乙○○因楊仁貴經營豪華小客車租賃有限公司（下稱豪華租
    賃公司）急需用錢而表示借款之意，竟萌生取得與原本顯不
    相當之重利犯意，於民國90年10月30日，駕車至楊仁貴位在
    桃園縣八德市○○路○段595號住處附近，渠等本約定貸與金
    額為新臺幣（下同）5萬元，惟須按每月1期並分10期清償，
    每期清償6,500元，乙○○並於借款時預扣手續費5,000元及
    首期6,500元款項，實際僅交付3 萬8,500元與楊仁貴，嗣應
    於10個月間償還本息總計5萬8,500元，而取得與原本顯不相
    當之重利。
二、又乙○○明知楊仁貴之母甲○○○並同意簽發如附表所示之
    本票，詎基於偽造有價證券之犯意，於上述時地在所駕汽車
    內，先要求楊仁貴簽發如附表所示之25萬元本票1 紙供作前
    開債務擔保，待楊仁貴受領3萬8,500元款項並償還與友人後
    ，復於汽車內教唆返回之楊仁貴在本票發票人欄偽造甲○○
    ○為共同發票人，如不從須立即清償5 萬元，楊仁貴乃基於
    偽造有價證券之犯意，於如附表所示之本票發票人欄上偽造
    「甲○○○」之署名1 枚，並交給乙○○據以行使，以為務
    之擔保（楊仁貴所犯偽造有價證券案件，業經本院以94年度
    訴字第1454號判決，判處有期徒刑1年10月，緩刑3年確定）
    。俟乙○○因楊仁貴未依約還款，竟基於行使偽造有價證券
    之犯意，於91年12月2 日持如附表所示之本票向本院聲請對
    楊仁貴及所偽造共同發票人之甲○○○財產為假扣押，另准
    許為本票為強制執行之裁定，據以行使，後經本院分別於同
    年月6 日以91年度全十字第8178號裁定准予假扣押，復於同
    年月9 日以91年度票字第7687裁定准予本票強制執行在案。
    嗣甲○○○對乙○○提起確認本票債權不存在之訴，經本院
    以92年度桃簡字第1595號判決，確認乙○○所持有如附表所
    示之本票，對甲○○○之票據權利不存在，繼經本院以93年
    度簡上字第117號裁定，上訴駁回確定。
三、復乙○○既明知甲○○○未在如附表所示之本票上署名，亦
    未曾向其借款，竟意圖使甲○○○受刑事處分，於93年5 月
    14日，以「刑事起訴狀」向臺灣桃園地方法院檢察署提出告
    訴，誣指甲○○○向其借得款項後旋結束營業，且未留下聯
    絡方式，復於90年至93年間數次對其實施言語之精神威脅，
    因而涉有詐欺取財罪嫌云云。嗣經臺灣桃園地方法院檢察署
    檢察官偵查結果，以94年度偵字第919 號為不起訴處分確定
    ，查明上情。
四、案經甲○○○訴由臺灣桃園地方法院檢察署檢察官偵查起訴
    。
    理  由
一、證據能力部分：
  (一)按被告之自白，非出於強暴、脅迫、利誘、詐欺、疲勞訊問
    、違法羈押或其他不正之方法，且與事實相符者，得為證據
    ；被告陳述其自白係出於不正之方法者，應先於其他事證而
    為調查，該自白如係經檢察官提出者，法院應命檢察官就自
    白之出於自由意志，指出證明之方法，刑事訴訟法第156 條
    第1項、第3項定有明文。準此，被告乙○○及辯護人對檢察
    官所提被告於偵查中不利於己供述（見93年度他字第902 號
    偵查卷第18頁至第19頁，95年度偵字第140 號偵查卷第10頁
    至第11頁，96年度偵字第30542 號偵查卷第11頁至第12頁）
    ，證據能力並無意見，復本院亦查無有何顯然不正之方法取
    得情事，而悖於其自由意志，是被告前開不利於己供述得為
    證據，合先敘明。
  (二)次按被告以外之人於審判外之陳述雖不符刑事訴訟法第 159
    條之1至之4規定，而經當事人於審判程序同意作為證據，法
    院審酌該言詞陳述或書面陳述作成時之情況，認為適當者，
    亦得為證據；當事人、代理人或辯護人於法院調查證據時，
    知有刑事訴訟法第159條第1項不得為證據之情形，而未於言
    詞辯論終結前聲明異議者，視為有前項之同意，同法第 159
    條之5 定有明文。又該條立法意旨在於傳聞證據未經當事人
    之反對詰問予以核實，原則上先予排除，惟若當事人已放棄
    反對詰問權，於審判程序中表明同意該等傳聞證據可作為證
    據；或於言詞辯論終結前未聲明異議，基於尊重當事人對傳
    聞證據之處分權，及證據資料愈豐富，愈有助於真實發見之
    理念，且強化言詞辯論主義，使訴訟程序得以順暢進行，上
    開傳聞證據亦均具有證據能力。準此，被告及辯護人對檢察
    官所提證人即告訴人甲○○○、被害人楊仁貴於偵查中之證
    述（見93年度他字第902 號偵查卷第17頁、第19頁，94年度
    偵字第918 號偵查卷第5頁至第7頁、第18頁，94年度偵字第
    919 號偵查卷第5頁至第7頁、第19頁，94年度偵字第8540號
    偵查卷第5頁至第6頁），均不爭執證據能力，復本院認其作
    成之情形並無不當情形，經審酌後認為適當，故渠等證人前
    開審判外之陳述均得為證據，併此敘明。
  (三)另如附表所示之本票影本、本院91年度票字第7687號本票裁
    定暨確定證明書、92年度桃簡字第1595號判決書、93年度簡
    上字第117 號裁定暨確定證明書、94年度訴字第1454號判決
    書、91年度全十字第8178號裁定書，94年度訴字第1879號判
    決書、臺灣桃園地方法院檢察署檢察官94年度偵字第919 號
    不起訴處分書、被告於93年5 月14日遞交之「刑事起訴狀」
    、豪華租賃公司基本資料查詢表等（見93年度發查字第1353
    號偵查卷第2頁至第6頁，93年度他字第902 號偵查卷第24頁
    至第28頁，94年度交查字第455 號偵查卷第4頁至第7頁、第
    28頁至第33頁，94年度偵字第918 號偵查卷第12頁至第14頁
    ，94年度偵字第919 號偵查卷第12頁至第16頁、第21頁，96
    年度偵字第30542 號偵查卷第24頁至第29頁，本院91年度執
    全字第8178號保全程序卷第6頁至第8頁，91年度執全字第38
    27號執行卷第3頁，92年度執字第20429號執行卷第4頁至第6
    頁、第70頁至第72頁、第76頁至第78頁，97年度審訴字第30
    94號刑事卷第28頁至第30頁，98年度訴字第181號刑事卷第8
    頁至第34頁），皆屬書證性質，復均與本案事實具有自然關
    聯性，亦無事證足認有違背法定程序或經偽造、變造所取得
    之情事，是皆可認有證據能力，附此敘明。
二、訊據被告乙○○固坦承曾借款與被害人楊仁貴而取得如附表
    所示之本票，且前執此聲請本院許可本票強制執行及假扣押
    裁定，復對告訴人甲○○○提出詐欺取財告訴等事實，惟矢
    口否認有何犯行，辯稱略以：伊係借款被害人楊仁貴25萬元
    ，並非僅5 萬元，自無收取重利之行為，亦未教唆偽造告訴
    人甲○○○署名，另無誣告告訴人甲○○○之故意；蓋被害
    人楊仁貴為債務人，債務額越低對其越有利，故所為證言本
    不可盡信，且其為正常之成年人，若祇借款5 萬元，豈有簽
    發25萬元本票與他人之理，顯有違情理，復伊認知本票上告
    訴人甲○○○之署名，乃經被害人楊仁貴有權代理以為擔保
    而同意借款，嗣清償期屆至，因被害人楊仁貴避不見面，所
    寄發給告訴人甲○○○之存證信函亦置之不理，乃認有詐欺
    取財情事而提出告訴，並無誣告可言，況告訴人甲○○○早
    於92年1 月17日已接獲假扣押裁定得知為債務人，卻稱直至
    法院查封始知悉此事，已有不實，又本件僅告訴人甲○○○
    有可供執行之財產，至被害人楊仁貴則無恆產，是在此情形
    下，由被害人楊仁貴坦承偽造告訴人甲○○○之署名，以低
    姿態獲法院緩刑之判決，對之較為有利，所述自不足採信云
    云。然查：
  (一)按證人相互間之陳述有所歧異時，究竟何者為可採，法院仍
    得本其自由心證予以斟酌，非謂一有不符或矛盾，即應認其
    全部均為不可採信；尤其關於犯人之特徵、犯罪之手段及結
    果等之細節方面，告訴人之指陳，難免因時間與記憶等因素
    ，略有出入或故予誇大渲染，證人之證言，亦同；然其對基
    本事實之陳述，若果與真實性無礙時，則仍非不得採信，最
    高法院74年台上字第1599號著有判例可資參照。又告訴人之
    告訴，係以使被告受刑事訴追為目的，是其陳述是否與事實
    相符，固仍應調查其他證據以資審認；然證明告訴人指訴與
    事實相符之證據，並不以直接證據為限，若間接證據，已足
    供佐證告訴人之指訴為真實，亦非不得以之與告訴人之指訴
    ，相互印證，併採為判決之基礎，最高法院93年度台上字第
    4632號判決意旨亦可資參照。
  (二)經查，上揭犯罪事實，業據證人即告訴人甲○○○、被害人
    楊仁貴於偵查中指證綦詳（見93年度他字第902 號偵查卷第
    17頁、第19頁，94年度偵字第918 號偵查卷第5頁至第7頁、
    第18頁，94年度偵字第919 號偵查卷第5頁至第7頁、第19頁
    ，94年度偵字第8540號偵查卷第5頁至第6頁），且有卷附如
    附表所示之本票影本、本院91年度票字第7687號本票裁定暨
    確定證明書、92年度桃簡字第1595號判決書、93年度簡上字
    第117 號裁定暨確定證明書、94年度訴字第1454號判決書、
    91年度全十字第8178號裁定書，94年度訴字第1879號判決書
    、臺灣桃園地方法院檢察署檢察官94年度偵字第919 號不起
    訴處分書、被告於93年5 月14日遞交之「刑事起訴狀」、豪
    華租賃公司基本資料查詢表等各1 份可稽（見93年度發查字
    第1353號偵查卷第2頁至第6頁，93年度他字第902 號偵查卷
    第24頁至第28頁，94年度交查字第455 號偵查卷第4頁至第7
    頁、第28頁至第33頁，94年度偵字第918 號偵查卷第12頁至
    第14頁，94年度偵字第919 號偵查卷第12頁至第16頁、第21
    頁，96年度偵字第30542 號偵查卷第24頁至第29頁，本院91
    年度執全字第8178號保全程序卷第6頁至第8頁，91年度執全
    字第3827號執行卷第3頁，92年度執字第20429 號執行卷第4
    頁至第6 頁、第70頁至第72頁、第76頁至第78頁，97年度審
    訴字第3094號刑事卷第28頁至第30頁，98年度訴字第181 號
    刑事卷第8頁至第34頁），復經本院核閱91年度執全字第382
    7號保全程序卷宗暨92年度執字第20429號執行卷宗無訛，堪
    以採信。
  (三)又者，稽之證人即被害人楊仁貴前於94年3月2日偵查中證稱
    ：伊前於89、90年間經營汽車租賃而認識乙○○，得知可由
    乙○○處借錢週轉，其後支票往來2、3次，嗣因生意不好而
    無使用支票，復無他擔保品，至如附表所示之本票乃於90年
    10月30日為清償友人款項而向乙○○借款5 萬元而簽發，其
    上票據金額25萬元亦應乙○○要求填寫，及書立「甲○○○
    」之署名等語（見94年度偵字第918號偵查卷第6頁，94年度
    偵字第919號偵查卷第919號偵查卷第6頁）；再於94年6月22
    日己身所涉之偽造有價證券案件偵查中坦承：如附表所示之
    本票發票人「楊仁貴」及「甲○○○」署名均係伊所填寫，
    實際僅借5 萬元，但乙○○害怕伊不還錢，遂要求多寫金額
    ，且因不想為家人知悉，故在乙○○所駕汽車內當面簽發本
    票，實未獲母親甲○○○之同意，後亦僅取得3萬8,500元之
    借款等語（見94年度偵字第8540號偵查卷第5頁至第6頁）；
    復於94年11月7 日本案偵查中陳稱：伊於91年間向乙○○借
    款5萬元，並約定為3分利，然實僅取得3萬8,000元，且每月
    需還6,500 元，共計10期，但為清償友人款項故向乙○○借
    款，並簽發本票作為擔保，俟將金錢償還與友人後，乙○○
    又要求伊簽發母親姓名，否則須立即償還5 萬元，伊乃簽署
    母親姓名等語（見94年度交查字第455 號偵查卷第47頁）；
    且於95年2月7日偵查中結證稱：伊當日本係向乙○○借款 5
    萬元，但須扣除手續費5,000元及首期6,500元，實際祇取得
    3萬8,500元，復不得提前還款，因伊生意經營不好，已無其
    他辦法只得向乙○○借款，並要求簽發25萬元之本票，及簽
    署母親甲○○○之姓名，而伊未曾向乙○○提及可由甲○○
    ○任保證人等語（見95年度偵字第140號偵查卷第8頁至第10
    頁）；另於97年7 月16日偵查中併稱：伊係在住家附近約10
    公尺之車上在簽發如附表所示之本票，伊母親並不知情，且
    係乙○○要求而在面前簽署甲○○○姓名等語（見同上偵查
    卷第16頁至第17頁）；後於97年10月28日偵查中亦證稱如是
    （見同上偵查卷第21頁至第22頁）。綜合以觀，證人即被害
    人楊仁貴雖於歷次偵查中就所貸金額為3萬8,000 元抑或為3
    萬8,500元有所出入，惟經其確定名義借貸5萬元，但須扣除
    5,000元手續費及首期款6,500元，實際僅貸得3萬8,500元，
    且需分10期每月清償6,500元，則扣除首期已預扣之6,500元
    ，被害人楊仁貴仍須給付5萬8,500元與被告，相較其取得之
    原本3萬8,500 元，於10個月間利息竟高達2萬元，換算週年
    利率已逾5 成，而與原本顯不相當，復此係在被害人告貸無
    門之急迫、輕率情形下所為，自屬重利之行為無訛。況且，
    如附表所示之本票原祇有被害人楊仁貴為發票人，但在其清
    償與友人欠款返回被告汽車後，旋遭之以告訴人甲○○○名
    義任共同發票人，而告訴人甲○○○自始未曾授權或同意被
    害人楊仁貴代為署名，且在被告面前為之，顯然其亦知被害
    人楊仁貴簽署「甲○○○」之姓名係在無權代理下所為，對
    之自當了然於胸，其教唆被害人楊仁貴為偽造有價證券之行
    為甚為明確。此外，被告既已明知告訴人甲○○○並無為共
    同發票人意思，亦無擔任被害人楊仁貴債務保證人之意，其
    竟以告訴人甲○○○為主債務人為由，向臺灣桃園地方法院
    檢察署提出詐欺取財之告訴，顯然有意誣指告訴人甲○○○
    涉犯此罪名，其誣告之行為亦堪認定。
  (四)再者，兼衡被告前於93年5 月14日遞交之「刑事起訴狀」，
    其內均以告訴人甲○○○為主債務人之方式記載，並敘明渠
    等乃因其先生之前之警巡管轄區住戶而結識，嗣於90年10月
    間告訴人甲○○○以營業抒困、家庭急用為由向其調借現金
    ，即如附表本票所載，然其後旋結束營業，且未留下聯絡方
    式，復於90年至93年間數次對其實施言語之精神威脅，因而
    認告訴人甲○○○涉有詐欺取財罪嫌云云（見93年度發查字
    第1353號偵查卷第2頁至第5頁），顯然依被告意思係認其貸
    與之對象為告訴人甲○○○，要非被害人楊仁貴，則何以本
    票上卻由告訴人甲○○○與被害人楊仁貴共同簽發，兩者間
    有何關連，何以獨漏被害人楊仁貴於前開債務之地位，在在
    與常情相違，其向臺灣桃園地方法院檢察署具狀對告訴人甲
    ○○○提出詐欺取財告訴之目的為何，著實可疑。況且，參
    酌被告於93年11月19日該案偵查中陳稱：伊係與楊仁貴有金
    錢往來，如附表所示之本票乃楊仁貴向伊借款而取得，伊同
    意借款25萬元，並要求簽發本票及1 名共同發票人為擔保，
    當楊仁貴拿本票過來時尚未簽名，後渠等在車上簽發本票，
    其上楊仁貴、甲○○○署名及指印均由楊仁貴簽署，因之前
    往來支票交易沒有問題，遂認有經甲○○○授權，而未再過
    問，另有約定月利1分並分期清償等情（見93年度他字第901
    號偵查卷第11頁至第12頁，93年度他字第902 號偵查卷第18
    頁至第19頁），就主債務人為被害人楊仁貴乙節甚為明瞭，
    亦無否認，祇爭執借款金額為25萬元，利息為月利1 分，另
    經告訴人甲○○○授權簽發本票而已；然而，其嗣於95年 2
    月7 日本案偵查中卻改稱：伊有借給楊仁貴25萬元，但收錢
    之人為其母親，因伊表示需有擔保人，但未要求為其母親任
    擔保人，後楊仁貴遂將如附表所示之本票交給伊，而該時本
    票早已簽好，其上即有甲○○○之署名，伊不曉得為何人簽
    署，嗣因認將錢借給渠等，又不還錢，故對甲○○○提出詐
    欺取財告訴云云（見95年度偵字第140 號偵查卷第10頁至第
    11頁）；復於97年6 月13日偵查中另辯稱：伊係因甲○○○
    為保證人，且要還錢時亦與之接洽，復祇甲○○○有財產，
    楊仁貴則無，故對甲○○○提起告訴，依據為甲○○○在本
    票上有簽名，而楊仁貴亦稱其母親有同意為保證人，惟借款
    時甲○○○僅在家中看見伊與楊仁貴在車外談論事情，當楊
    仁貴將本票交給伊時已經簽好甲○○○之署名，伊未親眼看
    見甲○○○有簽名云云（見96年度偵字第30542 號偵查卷第
    11頁至第12頁），將先前所陳如附表所示本票上「甲○○○
    」之署名，係被害人楊仁貴填寫乙節，辯稱為本已簽好，且
    告訴人甲○○○抑或有在家看見云云，供述兩歧，況此攸關
    其債務責任歸屬甚鉅，被告怎會不知？又怎會僅因告訴人甲
    ○○○己身擁有財產率認其為主債務人，進而對之提起詐欺
    取財告訴，顯係欲藉由刑事訴追程序，讓告訴人甲○○○受
    有刑罰之虞，迫使為民事求償程序，其意圖告訴人甲○○○
    受刑事處分之主觀犯意，至為灼然。綜合以觀，被告非特於
    歷次偵查中就如附表所示之本票簽發過程供述不一、前後矛
    盾，所述借貸金額為25萬元，另告訴人甲○○○曾授權與被
    害人楊仁貴簽發本票等節，亟難採信；復其又希圖獲得民事
    求償，明知告訴人甲○○○既非主債務人，亦無何可認有任
    保證人之情事存在，猶執意對告訴人甲○○○提起刑事告訴
    ，誣告意圖可見一番，益徵被告確有本案重利、教唆偽造有
    價證券及誣告之行為存在。
  (五)至於，被告雖執前詞為辯，但查，被害人楊仁貴係在告貸無
    門情形下，不得已而向被告借款乙節，業經證人即被害人楊
    仁貴指證歷歷，且參其所述本擬借款5 萬元，嗣後經扣除手
    續費5,000元及首期款6,500元，實際貸得3萬8,500元等情，
    陳述綦詳且明確，亦與被告坦承曾借款與被害人楊仁貴部分
    相符，足堪採信。雖被害人楊仁貴陳述簽發如附表所示之本
    票與被告該時，究已貸得款項，抑或先行簽發本票後始取得
    借款乙節，於偵查中及被告另涉本院94年度訴字第1879號誣
    告案件中證述經過略有出入，然觀諸被害人楊仁貴於94年 6
    月22日偵查中所陳，係因檢察官詢問本票上為何有告訴人甲
    ○○○姓名，乃答稱是被告要求簽發，否則不予借貸，並當
    著面簽發等語（見94年度偵字第8540號偵查卷第5頁至第6頁
    ），祇簡要敘述簽署「甲○○○」姓名之緣由，不若其後於
    94年11月7日、95年2 月7日偵查中詳述借貸經過般（見94年
    度交查字第455號偵查卷第47頁，95年度偵字第140號偵查卷
    第8頁至第10頁），亦不如其於95年8月10日於被告另涉刑事
    案件中，經交互詰問證述明確（見本院98年度訴字第181 號
    刑事卷第80頁至第87頁），實難徒以被害人楊仁貴簡述簽發
    本票緣由，率而斷章取義遽認其就簽發本票與取得款項間陳
    述矛盾，而有明顯、重大不可信之瑕疵存在，自無由以此認
    證人即被害人楊仁貴所述不實。又者，被害人楊仁貴固於己
    身所犯本院94年度訴字第1454號偽造有價證券案件中，坦承
    偽造「甲○○○」署名之事實，然法官於有罪判決如何量處
    罪刑，甚或是否宣告緩刑，均為實體法賦予審理法官裁量之
    刑罰權事項，法官行使此項裁量權，自得依據個案情節，參
    酌刑法第57條所定各款犯罪情狀之規定，於法定刑度內量處
    被告罪刑；而刑法第59條之酌量減輕其刑，必須犯罪另有特
    殊之原因與環境等等，在客觀上足以引起一般同情，認為即
    予宣告法定低度刑期尤嫌過重者，始有其適用，至情節輕微
    僅可為法定刑內從輕科刑之標準，不得據為酌量減輕理由，
    準此，被害人楊仁貴所犯為刑法第201條第1項偽造有價證券
    之最輕本刑3 年以上10年以下有期徒刑之罪，其法定刑不可
    謂不重，一旦坦承此一重罪，不僅須面對自由刑之刑罰制裁
    ，且對可否或承審法院從輕量刑，抑或適用刑法第59條規定
    酌減其刑，復給予緩刑之宣告，俱無法預料，怎會甘冒3 年
    以上有期徒刑之宣告，在無適用刑法第59條及第74條規定，
    予以酌減其刑並給予緩刑之諭知情形下，驟然坦認涉犯此一
    重罪，對民事訴訟之進行亦無助益，堪認其所為自白核與事
    實相符，是被告所辯被害人楊仁貴係為脫免民事求償而承認
    涉犯偽造有價證券刑事犯罪云云，要屬無據，不足以取。況
    且，告訴人甲○○○迭於歷次偵查中皆堅稱未曾同意或授權
    被害人楊仁貴簽發如附表所示之本票，又被告就此本票簽發
    之過程供述兩歧且瑕疵處處，復稽之被告於本案簽發本票前
    後，俱無確認告訴人甲○○○有為共同發票人之真意，所稱
    曾向告訴人甲○○○索討借款乙節，亦為告訴人甲○○○所
    否認，雖告訴人甲○○○早於92年1 月17日接獲本院91年12
    月6 日之91年度全十字第8178號假扣押裁定，嗣直至91年11
    月27日始提出確認本票債權不存在之訴，經本院以92年度桃
    簡字第1595號民事事件受理（見本院91年度執全字第8178號
    保全程序卷第10頁，92年度執字第20429 號執行卷第63頁）
    ，期間固相隔10個月餘，然此究屬告訴人甲○○○之權利行
    使，且被告亦迨92年9 月15日始經本院執行查封程序（見同
    上執行卷第18頁至第21頁），是告訴人甲○○○此際方立即
    受財產強制執行之危險，因之提起上揭確認本票債權不存在
    之訴，亦不為過，實難執以此情，謂告訴人甲○○○早已默
    認其為本票共同發票人，而為前開債務之保證人，應負擔清
    償責任，反推告訴人甲○○○確有同意或授權被害人楊仁貴
    簽發本案本票之事實存在，當無以被害人楊仁貴與告訴人甲
    ○○○另案共同簽發70萬元本票與否（見本院98年度訴字第
    181 號刑事卷第98頁），逕為有利被告之事實認定。是以，
    被告所辯各節，俱無法採認為真，均屬無據，不足以取。
  (六)綜上所述，本案有關被告所犯重利、教唆偽造有價證券及誣
    告等犯行，不僅業據證人即被害人楊仁貴、證人即告訴人甲
    ○○○指證綦詳，復有上述事證可稽，足以佐認渠等所述為
    真，自堪採為認定不利被告之事實證據，亟無由以渠等所述
    之細節出入，遽不予採信；至被告所辯各節，非特與其供述
    情節不符，且均無法信實，當無可採。是本案事證明確，被
    告犯行洵堪認定。
三、查被告乙○○行為後，刑法及刑法施行法部分條文業於94年
    2月2日修正公布，95年7月1日施行，修正後刑法第2條第1項
    之規定，係規範行為後法律變更所生新舊法律比較適用之準
    據法，於修正後刑法施行後，應適用修正後刑法第2條第1項
    規定之從舊從輕原則為比較，應適用最有利於行為人之法律
    ：
  (一)有關教唆犯之規定，依修正前刑法第29條第1 項規定，凡教
    唆他人犯罪，且同條第3 項復明定被教唆人雖未至犯罪，教
    唆犯仍以未遂犯論，惟修正後之規定，限縮於「使之實行犯
    罪行為」情形，並刪除該條第3 項之規定，亦即被教唆者未
    產生犯罪決意，或雖生決意卻未實行者，教唆者皆不成立教
    唆犯，則修正後之教唆犯之可罰性要件之範圍業已限縮，乃
    屬行為可罰性要件之變更，惟不論適用修正前後之刑法第29
    條第1 項規定，被告就使被害人楊仁貴偽造有價證券部分均
    應成立教唆犯，是修正後規定並未較有利於被告。
  (二)又關於法定罰金刑最低度部分，依修正前刑法第33條第5 款
    規定為銀元1元以上，復依修正前罰金罰鍰提高標準條例第1
    條前段提高10倍，折算新臺幣為30元以上，惟修正後刑法第
    33條第5款則為1,000元以上，以百元計算，則就被告所犯各
    罪，以修正前之罰金刑最低度規定有利於被告。
  (三)另刑法第55條有關牽連犯之規定業已刪除，除法理上合於接
    續犯、包括一罪之情形仍可認為構成單一之犯罪外，其於數
    犯罪行為之情形，即應依刑法第51條之規定予以分論併罰，
    此刪除雖非犯罪構成要件之變更，但顯已影響行為人刑罰之
    法律效果，自屬法律有變更，復修正前刑法得論以牽連犯從
    一重處斷，則被告所犯重利、偽造有證券及誣告等罪，本得
    就其方法結果之行為所犯他罪名從一重處斷，然依修正後刑
    法規定應併合處罰，自以行為時法有利於被告。
    是經比較修正前、後刑法有關教唆犯、罰金刑計算單位、牽
    連犯等規定，因修正後規定並未較有利於行為人，則應依修
    正後刑法第2條第1項前段規定，適用行為時之法律，合先敘
    明。
四、核被告乙○○所為，就事實欄一部分，係犯刑法344 條之重
    利罪；就事實欄二部分，其唆使楊仁貴為偽造如附表所示之
    本票上「甲○○○」署名之行為，依修正前刑法第29條第 1
    項、第2項之規定，係屬教唆犯，並應負同法第201 條第1項
    之教唆偽造有價證券之刑責，及依所教唆之罪處罰之；另就
    事實欄三部分，則係犯同法第169條第1項之誣告罪。又被告
    固因另案與簡兆熙、周承賢、簡清榮共同連續誣告簡誌締、
    簡宗廉、廖卉妤、卓天來、卓總德案件，前經本院以94年度
    訴字第1879號判決，判處有期徒刑2年，減為有期徒刑1年，
    嗣經臺灣高等法院以97年度上訴字第354 號判決，撤銷原判
    決，改判處有期徒刑1年8月，減為有期徒刑10月在案（尚未
    確定），此有前開判決書暨臺灣高等法院被告前案紀錄表在
    卷可按，惟被告於97年6 月13日偵查中明確供稱：本案與簡
    兆熙、周承賢無關，伊乃因與甲○○○間借貸關係故來提告
    等語（見96年度偵字第30542 號偵查卷第11頁），互核該案
    起因於簡兆熙於93年5 月18日遭羈押所惹，兩者犯意各別，
    顯非出於一個預定之犯罪計畫，是難認屬修正前之連續犯，
    而與該案有裁判上一罪關係，本院自應就被告本案犯行予以
    論罪科刑，併此敘明。再被告教唆楊仁貴偽造告訴人甲○○
    ○署名之行為，屬偽造有價證券之階段行為，而行使偽造有
    價證券之低度行為，亦為偽造有價證券之高度行為所吸收，
    均不另論罪。復被告先向被害人楊仁貴取得重利，復又教唆
    其偽造有價證券，進而誣告告訴人甲○○○涉犯詐欺取財罪
    嫌，所犯上揭各罪間有方法、結果之牽連關係，應依修正前
    刑法第55條規定，從一重之偽造有價證券罪處斷。爰審酌被
    告祇因被害人楊仁貴需錢孔急，竟貸與重利，又教唆偽造有
    價證券之行為，且另具狀誣告告訴人甲○○○涉犯詐欺取財
    罪嫌，對被害人楊仁貴及告訴人甲○○○所生損害甚鉅，犯
    後猶飾詞否認犯行、毫無悔意，態度難徵良可，復直視司法
    為無物，竟利用刑事程序索討民事債務，不惜濫用司法資源
    而遂行誣告，嚴重妨害司法公正與真實發現甚鉅，量刑本不
    宜輕，惟念及其年近半百，現已喪夫並有幼女待扶養，另兼
    衡其品行、生活狀況、智識程度等一切情狀，認檢察官具體
    求處有期徒刑4 年，尚屬妥適，爰量處如主文所示之刑。至
    被告之辯護人以其女兒年幼，倘一旦入獄服刑，將使其女生
    活及教育發生問題，並恐使被告性情丕變，復本案被害人楊
    仁貴及告訴人甲○○○在財產上實質未受損失，併請給予宣
    告緩刑乙節；惟本院所宣告之刑已逾有期徒刑2 年，本不合
    緩刑之宣告要件，且緩刑之前提乃被告已受警惕而得擔保不
    會再犯，是以本案而言，被告不僅未曾坦認任何犯行，且因
    此衍生之訴訟程序對被害人及告訴人而言，所受心理痛苦甚
    或較財產損失為重，被告對此竟無與渠等談論和解事宜，以
    獲得原諒寬解渠等精神損害，而在客觀上足以引起一般同情
    ，認為即予宣告法定低度刑期尤嫌過重，得依刑法第59條規
    定酌減其刑，再宣告為有期徒刑2 年以下之刑，復給予緩刑
    宣告之諭知之情事存在，自無由於本案併給予被告緩刑之宣
    告；是被告之辯護人此節所請，歉難准許。
五、末如附表所示之本票雖未扣案，惟無事實足認業已滅失，且
    票據之偽造或票據上簽名之偽造，不影響於真正簽名之效力
    ，票據法第15條定有明文，準此，有關以被害人楊仁貴及告
    訴人甲○○○共同簽發之本票，僅告訴人甲○○○部分係屬
    偽造，被害人楊仁貴之簽名既為真正，其為發票人部分則仍
    屬有效之票據，不在應依法沒收之列（最高法院84年台上字
    第1550號判例意旨亦同），是祇得就其上偽造之「甲○○○
    」署名1枚部分，依刑法第205條規定，不問屬於犯人與否，
    宣告沒收之，附此敘明。
據上論斷，應依刑事訴訟法第299條第1項前段，修正前刑法第29
條第1項、第2項、第55條，刑法第2條第1項前段、第169條第1項
、第201條第1項、第344條、第205條，刑法施行法第1條之1 第1
項、第2項前段，判決如主文。
本案經檢察官施昱廷到庭執行職務。
中    華    民    國    98    年    5     月    26    日
                  刑事第六庭  審判長法  官  錢建榮
                                    法  官  宣玉華
                                    法  官  黃翊哲
┌────────────────────────────────────┐
│附表：                                                 98年度訴字第181號│
├──┬────────┬──────┬───────┬────┬────┤
│編號│     發票人     │   發票日   │金額（新臺幣）│票據號碼│ 到期日 │
├──┼────────┼──────┼───────┼────┼────┤
│  │楊仁貴、甲○○○│90年10月30日│    25萬元    │TH107536│（未載）│
└──┴────────┴──────┴───────┴────┴────┘
以上正本證明與原本無異。
如不服本判決，應於判決送達後10日內向本院提出上訴書狀（應
附繕本），並應敘述具體理由，其未敘述上訴理由者，應於上訴
期間屆滿後20日向本院內補提理由書，上訴於臺灣高等法院。
                                    書記官  劉霜潔
中    華    民    國    98    年    5     月    26    日
附錄本判決論罪科刑法條：
刑法第169條第1項
意圖他人受刑事或懲戒處分，向該管公務員誣告者，處7 年以下
有期徒刑。
刑法第201條第1項
意圖供行使之用，而偽造、變造公債票、公司股票或其他有價證
券者，處3年以上10年以下有期徒刑，得併科3,000元以下罰金。
刑法第344條
乘他人急迫、輕率或無經驗貸以金錢或其他物品，而取得與原本
顯不相當之重利者，處1年以下有期徒刑、拘役或科或併科1,000
元以下罰金。
（罰金部分，依刑法施行法第1條之1第1項、第2項前段規定，貨
幣單位均變更為新臺幣且金額提高為30倍）


司法院資訊處製作；財團法人民間司法改革基金會備份。
